---
title: "TP05_03 - Reglas de asociacion - Ejercicio_3"
author: "Nicolas Cavasin"
date: "11/27/2020"
output:
  html_document: default
  pdf_document: default
---

```{r setup, include=FALSE}
# Cargo las librerias necesarias
library(arules)
library(arulesViz)
library(ggplot2)

# Leo como dataframe
df <- read.csv("~/data/bank-full.csv", sep=";", header = TRUE)
# Elimino los NAs
df <- na.omit(df)
```


### Analizo variable *age*:
```{r echo=FALSE}
# Grafico histograma de age
ggplot(df, aes(x=age)) +
    geom_histogram(aes(y=..density..), 
        color="darkblue", fill="lightblue", binwidth=.5) +
    geom_density(alpha=0.2, fill="#FF6666") +
    labs(y = "Frecuencia", title = "Histograma de 'age'")

# Lo guardo
ggsave('hist_age.png', width = 8, height = 5)
```
```{r}
# Aplico binning a ojo en age
age_disc = discretize(df$age, method = "fixed", 
                      breaks = c(-Inf, 26, 40, 60, Inf), 
                      labels = c("joven", "adulto", "adulto-mayor", "vejez"))
head(df$age)
head(age_disc)
```

___


### Analizo columna *balance*:
```{r echo=FALSE}
# Histograma de balance
ggplot(df, aes(x=balance)) +
    geom_histogram(aes(y=..density..), 
        color="darkblue", fill="lightblue", bins=100) +
    geom_density(alpha=0.2, fill="#FF6666") +
    labs(y = "Frecuencia", title = "Histograma de 'balance'")

# Lo guardo
ggsave('hist_balance.png', width = 8, height = 5)
```
```{r}
# Discretizo balance a mano
balance_disc <- discretize(df$balance,
                           method = 'fixed',
                           breaks = c(-Inf, 0, 100, 250, 1200, 2500, Inf),
                           labels = list('negativo', 'muy bajo', 'bajo', 
                                      'regular', 'alto', 'muy alto'))
# Verifico si la discretizacion es buena
head(df$balance, n = 10)
head(balance_disc, n = 10)
```

### Analizo la columna *duration*:
```{r echo=FALSE}
# Histograma de duration
ggplot(df, aes(x=duration)) +
    geom_histogram(aes(y=..density..), 
                    color="darkblue", fill="lightblue", bins = 30) +
    geom_density(alpha=0.2, fill="#FF6666") +
    labs(y = "Frecuencia", title = "Histograma de 'duration'")

ggsave('hist_duration.png', width = 8, height = 5)
```
```{r}
# Discretizo duration por igual frecuencia
duration_disc <- discretize(df$duration,
                           method = 'frequency',
                           breaks = 3,
                           labels = list('corta', 'regular', 'larga'))
# Verifico si la discretizacion es buena
head(df$duration, n = 10)
head(duration_disc, n = 10)
```

___


### Analizo la columna *days*:
```{r echo=FALSE}
# Histograma de days
ggplot(df, aes(x=day)) +
    geom_histogram(aes(y=..density..), 
                    color="darkblue", fill="lightblue", binwidth = 0.5) +
    geom_density(alpha=0.2, fill="#FF6666") +
    labs(y = "Frecuencia", title = "Histograma de 'day'")

ggsave('hist_day.png', width = 8, height = 5)
```

```{r}
# Aplico binning a ojo en days
day_disc <- discretize(df$day,
                           method = "fixed",
                           breaks = c(1, 8, 15, 21, Inf),
                           labels = c('semana_1', 'semana_2', 'semana_3',
                                        'semana_4'))
tail(df$day, n = 10)
tail(day_disc, n = 10)
```

___


### Analizo la columna *campaign*:
```{r echo=FALSE}
# Histograma de campaign
ggplot(df, aes(x=campaign)) +
    geom_histogram(aes(y=..density..), 
                    color="darkblue", fill="lightblue", bins = 50) +
    geom_density(alpha=0.2, fill="#FF6666") +
    labs(y = "Frecuencia", title = "Histograma de 'campaign'")

ggsave('hist_campaign.png', width = 8, height = 5)
```
```{r}
# Discretizo campaign por igual frecuencia
campaign_disc <- discretize(df$campaign,
                           method = 'fixed',
                           breaks = c(1, 2, 25, Inf),
                           labels = c('unica', 'varias', 'muchas'))

# Verifico si la discretizacion es buena
head(df$campaign, n = 10)
head(campaign_disc, n = 10)
```

___


### Analizo columna *pdays*:

```{r echo=FALSE}
# Histograma de pdays
ggplot(df, aes(x=pdays)) +
    geom_histogram(aes(y=..density..), 
                    color="darkblue", fill="lightblue", bins = 15) +
    geom_density(alpha=0.2, fill="#FF6666") +
    labs(y = "Frecuencia", title = "Histograma de 'pdays'")

ggsave('hist_pdays.png', width = 8, height = 5)
```

```{r}
# Discretizo pdays a manopla
pdays_disc <- discretize(df$pdays,
                           method = 'fixed',
                           breaks = c(-1, 0, 60, 120, Inf),
                           labels = list('nunca', 'rapidamente', 'lentamente', 
                                         'extremadamente_lento'))
# Verifico si la discretizacion es buena
tail(df$pdays, n = 10)
tail(pdays_disc, n = 10)
```

___


###  Analizo columna *previous*:

```{r echo=FALSE}
ggplot(df, aes(x=previous)) +
    geom_histogram(aes(y=..density..), 
                    color="darkblue", fill="lightblue", bins = 55) +
    geom_density(alpha=0.2, fill="#FF6666") +
    labs(y = "Frecuencia", title = "Histograma de 'previous'")

ggsave('hist_previous.png', width = 8, height = 5)
```

```{r}
previous_disc <- discretize(df$previous,
                           method = 'fixed',
                           breaks = c(-1, 1, 20, 50, Inf),
                           labels = list('nunca', 'pocas', 'varias', 
                                         'muchas'))
tail(df$previous, n = 10)
tail(previous_disc, n = 10)
```

___


### Recreo el dataframe discretizado:
```{r}
# Recreo el dataset discretizado
df_disc <-df

# Convierto todo a factor
df_disc$age <- as.factor(age_disc)
df_disc$job <- as.factor(df$job)
df_disc$marital <- as.factor(df$marital)
df_disc$education <- as.factor(df$education)
df_disc$default <- as.factor(df$default)
df_disc$balance <- as.factor(balance_disc)
df_disc$housing <- as.factor(df$housing)
df_disc$loan <- as.factor(df$loan)
df_disc$contact <- as.factor(df$contact)
df_disc$day <- as.factor(day_disc)
df_disc$month <- as.factor(df$month)
df_disc$duration <- as.factor(duration_disc)
df_disc$campaign <- as.factor(campaign_disc)
df_disc$pdays <- as.factor(pdays_disc)
df_disc$previous <- as.factor(previous_disc)
df_disc$poutcome <- as.factor(df$poutcome)
df_disc$y <- as.factor(df$y)

# Lo muestro
head(df_disc)
```


___


### Lo convierto a *transactions* y muestro las primeras 3:
```{r}
# Convierto a transaction
tx <- as(df_disc, 'transactions')

# Muestro las primeras 10
inspect(tx[1:3])
```

### Grafico top 10 de los ítems mas frecuentes:
```{r, echo=FALSE}
# Grafico
arules::itemFrequencyPlot(tx, topN = 10,  
                          col = rainbow(10), 
                          main = 'Top 10 items con mayor frecuencia de aparición', 
                          ylab = "Frecuencia de cada item")

```


### Genero las reglas de asociacion y muestro top 10 by lift:
```{r}
reglas <- apriori(tx, parameter = list(support = 0.1, 
                                       confidence = 0.3,
                                       target = 'rules'))

# Top 10 reglas con mayor lift ordenados por confianza decreciente
inspect(head(sort(reglas, 
                  by = 'confidence', 
                  decreasing = TRUE), 
         n = 100, 
         by = "lift"))

```


### Busco los antecedentes que determinan porque se rechaza el préstamo:
```{r}
reglas_no <- apriori(tx, parameter = list(support=0.1, 
                                     confidence=0.2, 
                                     target = "rules"), 
                    appearance = list(rhs='y=no'))

inspect(head(sort(reglas_no, 
                  by = 'confidence', 
                  decreasing = TRUE), 
         n = 10, 
         by = "lift"))
```

### Busco los antecedentes que determinan porque se acepta el préstamo:
```{r}
reglas_yes <- apriori(tx, parameter = list(support=0.01, 
                                           confidence=0.3, 
                                           target = "rules"), 
                      appearance = list(rhs='y=yes'))

inspect(head(sort(reglas_yes, 
                  by = 'confidence', 
                  decreasing = TRUE), 
         n = 10, 
         by = "lift"))
```


